臺灣高等法院刑事判決　　　　　　　　　　　　　九十三年度上訴字第二四三０號
　　上　訴　人　台灣士林地方法院檢察署檢察官
　　被　　　告　甲○○
　　　　　　　　乙○○
　　右二人共同
　　選任辯護人　徐南城律師
　　被　　　告　丙○○
　　選任辯護人　余鐘柳律師
右上訴人因被告貪污治罪條例等案件，不服臺灣士林地方法院九十一年度訴字第一二
三號，中華民國九十三年五月十二日第一審判決（起訴案號：臺灣士林地方法院檢察
署八十九年度偵字第一０二五七號），提起上訴，本院判決如左：
    主  文
上訴駁回。
    理  由
一、公訴意旨略以：被告甲○○為臺北縣汐止市公所市長（本院按：現已卸任），綜
    理該市市政業務，乙○○自民國八十八年十二月起任公所建設課長兼任祕書（八
    十九年六月起為專任祕書），襄助市長綜理公所業務，並為市長之法定代理人，
    被告丙○○為公所祕書室專員兼任總務，負責公所發包採購業務，均為依據法令
    從事公務之人員。謝武哲（嗣改名為謝侑宸，以下均稱謝武哲）為甲○○之外甥
    ，高景祺為東加公司之負責人（謝武哲、高景祺共同意圖影響採購結果及獲取不
    當利益，而借用他人名義及證件投標，已經原審法院各處有期徒刑陸月確定）。
（一）緣八十八年間經濟部水利處為改善臺北縣政府防災救災設備，經由臺北縣政府
      轉撥五千萬元專案作為「汐止地區防汛期應變措施設備採購」之經費，其中汐
      止市公所民政課為「汐止市公所防災中心裝備」編列二百萬五千七百元採購電
      腦、燒錄機、雷射印表機等十七項物品裝備，其中手機二十四支及預付卡二組
      項目，民政課原承辦人（由里幹事兼任）吳文都編列預算三十萬元，但因原編
      定採購規格不清楚，致未辦理發包作業，而由發包作業承辦人丙○○退回要求
      重編預算書及規格表，其後吳文都於八十九年二月一日退休而由里幹事葉振宜
      接手兼辦，葉振宜接辦並訪詢手機市場價格後，於八十九年三月二十三日重新
      編製設計預算書時編列預算為二十九萬七千六百元，簽辦採購二十四支每支一
      萬一千五百元，預付卡每組九百元，且依市價與預算單價相近之手機機型（MO
      TOROLA-LF2000，具三頻通訊功能)編製規格表簽請民政課課長、祕書、市長逐
      級批示。嗣經市長甲○○批定核准該項手機採購案後，交由丙○○辦理發包採
      購作業，丙○○備妥相關資料後將「汐止市公所防災中心裝備｜行動電話乙批
      」之招標公告稿簽會民政課、財政課、政風室及主計室等單位後，簽請市長核
      示之際，於祕書乙○○尚未批准之時，適當時在馬祖服役之謝武哲休假返台（
      同年三月二十六日至四月七日）。
（二）政府採購法制定之目的在於建立政府採購制度，依公平、公開之採購程序，提
      升採購效率與功能，確保採購品質。又為徹底杜絕我國過去政府機關採購案往
      往在黑箱作業及各方綁標、圍標及陪標下，因缺乏實質競爭而頻生工程弊端、
      採購財物及勞務之品質低劣、甚至承辦人員藉機貪污圖利等惡習，該法第七章
      並訂有罰則，期能使政府採購程序回歸市場競爭，俾同步提升採購品質。又政
      府採購法之公告金額經行政院公共工程委員會於八十八年四月二日以工程企
      字第八八０四四九０號函訂為一百萬元，又對於未達公告金額一百萬元之採購
      ，在中央機關應依「中央機關未達公告金額採購招標辦法」，在臺北縣政府暨
      所管轄之機關、各鄉鎮市公所應依「臺北縣機關未達公告金額採購招標辦法」
      第二條第二項之規定，即「前項招標（指採購金額逾公告金額十分之一者，…
      ）符合本法（指政府採購法）第二十二條第一項各款情形之一，經該機關首長
      或其授權人員核准者，得採限制性招標」、「以限制性招標方式辦理採購，如
      有二家以上廠商得提供採購標的時，應邀請二家以上廠商辦理比價；但經機關
      首長或其授權人員核准者，得僅邀請一家廠商進行議價」。再者機關首長依政
      府採購法第十五條第三項之規定，設有利益迴避之原則，即機關首長與廠商或
      其負責人對於與採購有關之事項，涉及本人、配偶、三親等以內血親或姻親，
      或有同財共居親屬之利益時，應行迴避。甲○○、乙○○、丙○○均係依據法
      令從事公務之人員，其於辦理本件「汐止市公所防災中心裝備—行動電話乙批
      」採購案，自應遵守利益迴避之禁止規範，並應嚴守限制性招標之法定事項，
      及比價議價程序應恪遵公平、公開之精神，杜絕廠商綁標、圍標及陪標之違反
      行為，一經發現借用他人名義投標之廠商等足以影響採購公正之投標應不予決
      標，竟共同基於圖利廠商之犯意連絡，違反前揭利益迴避、限制性招標之法定
      事項及實質比價規定，以及公平、公開之採購程序之法令規定，於未決定招標
      方式前即私下決定由未具有投標資格之謝武哲承作，並配合謝武哲之意願，以
      其所指定之NOKIA3210 低價位手機作為採購規格，為使其順利得標及有利可圖
      ，由乙○○洩漏採購之最高預算並私自接受報價，不惜為之抽換已核定之手機
      規格，且縱容謝武哲借用他人（高景祺）名義投標，並坐視高景祺再輾轉向第
      三家廠商借牌陪標，復未依招標文件所規定提出產品原廠規格（型錄）正本，
      令謝武哲、高景祺以市價五、六千元之NOKIA3210 手機標得單價一萬一千五百
      元之手機採購案，並由高景祺於八十九年五月（契約未登載簽約日）與汐止市
      公所簽定財物採購契約，並於同年五月二十二日交貨驗收，使謝武哲、高景祺
      共同獲得十萬九千元之不法利益。其詳情如後：
　１、謝武哲為甲○○之大姊周麗花之子，二人具有三親等旁系血親之關係，屬政府
　　　採購法所規定之利益迴避對象，且謝武哲當時正在軍中服役，根本沒有設立公
　　　司行號經營販售通訊器材，非具有投標資格之廠商，自無法參與該採購案之競
　　　標，甲○○竟偕同乙○○與謝武哲一同午膳，席間甲○○並告知謝武哲汐止市
　　　公所欲採購二十四支手機及二十四張預付卡，經謝武哲表示有意承作後，甲○○即囑咐謝武哲有關手機採購相關訊息可與乙○○連絡。
　２、其後，謝武哲即與經營東加公司之舊識高景祺連絡並獲高景祺同意以東加公司
      名義出面投標承作後，估算以每支成本僅五千餘元、全配市價七千二百元之
       NOKIA3210手機，與自乙○○處所獲知之採購預算每支一萬一千餘元、預付卡
      九百元之採購案，認以扣除二、三千元後以二十九萬三千元向乙○○報價承作
      係有利可圖後，二人即共同謀議除由東加公司投標外，謝武哲更指示高景祺須
      拿三張標單並自行找陪標廠商，得標後利益由二人五五朋分。
　３、乙○○果聽信謝武哲之建議，以市價僅五、六千元之NOKIA3210 抽換葉振宜原
　　　編製並獲批准採購單價一萬一千五百元之MOTOROLA-LF2000 手機，乙○○明知
　　　採購前不能讓廠商知道本件採購手機案公所編定之最高預算金額，因預算金額
　　　對廠商而言，係屬祕密，竟為使謝武哲得以順利得標，即將其公務上所獲悉之
　　　國防以外之祕密洩漏予謝武哲，並告知每支手機單價為一萬一千五百元、手機
　　　採購案之預算金額約三十萬元，除要求謝武哲事先報價，並要求嗣後須編印手
　　　機NOKIA3210之規格表送至公所。
　４、謝武哲於與高景祺商議後，即於八十九年四月初依約報價，除在乙○○之手機
　　　上留言報價（即告知以二十九萬三千元作為投標價）外，並請公所祕書室人員
      向乙○○轉知其承作手機之報價金額。另謝武哲將其自不詳處取得乙○○之名
      片交予高景祺，並向高景祺處取得「東加公司高子恆」之名片，同時囑咐高景
      祺編打一張表頭有NOKIA3210字樣之NOKIA3210手機之規格表，等待公所人員通
      知後送給乙○○。謝武哲另將渠取自高景祺（化名高子恆）之「東加公司高子
      恆」之名片予甲○○，並向甲○○表示將來即欲借用東加公司名義投標，投標
      事宜可直接與東加公司負責人高景棋連繫等語。謝武哲又於不詳處所取得乙○○之名片囑咐爾後有關手機採購案可與乙○○連繫。甲○○旋將「東加公司高
      子恆」之名片交予乙○○，囑其轉交予丙○○，並稱渠外甥謝武哲要做，要丙○○通知高子恆來參標。
　５、迨至八十九年四月中旬某日，乙○○指示公所人員電知高景祺提送 NOKIA3210
      手機之規格表，高景祺依約前往時，適乙○○不在辦公室，便將規格表交予丙○○代收。乙○○因有甲○○介入手機採購案，致遲遲未於丙○○所簽辦之招
      標公告稿上核章，其後並將其自東加公司處取得NOKIA3210 手機之規格表，連
      同甲○○所交付之「東加公司高子恆」名片、丙○○簽陳尚未批示招標公告稿
      暨該採購案之相關資料退還予丙○○，向丙○○稱：市長甲○○交待此手機採
      購案，要由該名片之人即其外甥之朋友高子恆承作、且改採用NOKIA3210 手機
      等語。丙○○即基於與甲○○、乙○○圖利他人不法利益之犯意聯絡，明知有
      上揭之法令應遵守，竟依乙○○之違背法令之指示辦理，將表頭有 NOKIA3210
      字樣之NOKIA3210 手機規格表交予民政課課長江長流、民政課承辦人葉振宜，
      並向江、葉二人轉述秘書乙○○指示更改規格，欲採稱NOKIA3210 機型手機，
      葉振宜依指示重新編製手機之規格表，除將NOKIA3210 於表頭上刪除，並將明
      顯表彰NOKIA3210 之隱藏式天線乙項刪去，另加註在規格「以內」的長度、寬
      度及厚度，期能採購到更精巧之NOKIA 其他機型手機，完成後即交予丙○○，
      由丙○○將之併入招標公告稿及相關資料後再次陳請核示。乙○○於八十九年
      四月十五日核示後，市長甲○○即於同年四月十九日在招標公告稿上違法批示
      採限制性招標（按：因不符合政府採購法第二十二條第一項之法定事由）方式
      辦理採購，明顯遂行包庇謝武哲、高景祺之意圖。
　６、丙○○著手辦理招標作業後，為使其他廠商無法參與競標，既未經刊登政府採
      購公報之公開程序徵求書面報價，亦未透過網路傳輸于「政府採購資訊公告系
      統」之網路資訊公告（按：指臺北縣各機關辦理未達公告金額採購招標辦法第
      四條），即於標單印製完成後於八十九年四月下旬，逕依乙○○所交付之「東
      加公司高子恆」名片通知東加公司負責人高景祺前來公所拿取標單，於高景祺
      抵達後，丙○○未經告知即直接交付二紙標單，並告知高景祺自行找一家廠商
      競標比價，無視於政府採購法須二家廠商公平公正競標比價及禁止圍標之規定
      。高景祺為使其他廠商無法參與投標競價並使渠所經營之東加公司順利得標，
      遂依其與謝武哲事先謀議，以及丙○○所給予之包庇，而與甲○○、乙○○、
      謝武哲、丙○○基於共同以詐術使開標發生不正確結果之犯意連絡，由高景祺
      出面向原無意願參與投標比價之施議富，借用施議富所經營之譽登公司，參與
      陪標，並由高景祺指導不知情之妻子胡淑惠製作標價三十萬二千四百元（每支
      NOKIA3210 手機報價一萬一千七百元）之標單、估價單、廠商印模單、聲明書
      、退還押標金申請書等投標資料文書。八十九年五月初投標前，謝武哲人雖在
      軍中，因怕投標價格寫過高，仍以電話詢問乙○○預算限額的最高限額，乙○○竟將此國防以外之機密洩漏，告以每支手機預算的最高限額在一萬一千餘元
      ，謝武哲即與高景祺商議以每支NOKIA3210 手機以一萬一千餘元作為標價上限
      。同年五月四日公所開標前一日，謝武哲並告知高景祺暫勿在標單上寫價格，
      屆時會有人電話通知等語，但遲至當晚十一時許，仍無人通知，高景祺乃以二
      十九萬三千元作為投標金額。翌（五）日上午九時許，有自稱謝武哲阿姨之不
      明女子告知標單上填寫二十九萬元作為投標金額，且要求高景祺改寫標單，故
      由高景祺向公所總務丙○○重新拿得標單，並私降一千元以二十八萬九千元為
      投標金額。
　７、丙○○明知其簽辦之招標文件稿內刊登開標日期為八十九年四月二十七日，竟
      為配合高景祺之作業時程，任由高景祺自定以同年五月五日為開標日期，而於
      是日由不知情之民政課長江長流主持、丙○○紀錄之情形下，任由高景祺一人
      代表二家廠商出席競標，在東加公司、譽登公司均未依招標文件所規定之規格
      提出產品原廠規格文件（型錄）正本之情形下進行開標，再依報價文件作形式
      上比價，使東加公司以報價二十八萬九千元（每支NOKIA3210 手機報價一萬一
      千一百四十二元）之最低且在底價二十九萬四千元以下之情形，宣佈得標而取
      得該筆採購生意。其後並於八十九年五月（契約未登載簽約日）與汐止市公所
      簽定財物採購契約，同年五月二十二日交貨驗收，使謝武哲、高景祺共同獲得
      十萬九千元之不法利益。法務部調查局臺北縣調查站於同年五月二十九日致函
      向汐止市公所調借手機採購案之相關資料，公所始未敢付款予高景祺。惟因高
      景祺急需用錢並迭向謝武哲催討手機貨款十八萬元，謝武哲乃於同年七月五日
      、十二日休假回台灣時，先後匯十萬元、八萬元至高景祺設於陽信商銀吉林分
      行存款帳戶結清所有手機及預付卡之貨款。因認被告甲○○、乙○○、丙○○
      違反貪污治罪條例第六條第一項第四款之違背職務圖利罪、違反政府採購法第
      八十七條第三項規定，被告乙○○另觸犯刑法第一百三十二條第一項之洩漏國
      防以外秘密罪云云。
二、按犯罪事實應依證據認定之，無證據不得認定犯罪事實；又不能證明被告犯罪者
    ，應諭知無罪之判決，刑事訴訟法第一百五十四條第二項、第三百零一條第一項
    分別定有明文。又事實之認定，應憑證據，如未能發現相當證據，或證據不足以
    證明，自不能以推測或擬制之方法，為裁判基礎。且認定犯罪事實，所憑之證據
    ，雖不以直接證據為限，間接證據亦包括在內，然無論直接或間接證據，其為訴
    訟上之證明，須於通常一般之人均不致有所懷疑，而得確信其為真實之程度者，
    始得據之為有罪之認定，倘其證明尚未達到此一程度，而有合理之懷疑存在時，
    即無從為有罪之認定。
三、查公訴人認為被告甲○○、乙○○、丙○○涉犯前開罪嫌，係以起訴書證據清單
    欄所列：被告高景祺、謝武哲、丙○○之供詞、被告乙○○於調查局製作之筆錄
    、被告甲○○之供述、證人葉振宜、江長流、林明春、施議富之證詞、招標文件
    （指設計預算表、招標公告稿、規格表、底價核定單、招標投標須知、開標紀錄
    、合約、驗收紀錄、譽登公司、東加公司之投標文件）、陽信商業銀行吉林分行
    帳戶匯款資料及其他證物（即謝武哲之休假紀錄、甲○○、謝武哲之個人年籍資
    料、謝武哲於開標當日之行動電話通聯紀錄），執為論據，並認為：被告甲○○
    違法批示本案採限制性招標，被告乙○○則係為配合謝武哲而指示承辦人員更改
    手機採購規格，被告丙○○則係為使謝武哲順利得標，而未將招標訊息公開，且
    配合高景祺將招標日期從八十九年四月二十七日改為同年五月五日，又未依法重
    新公告；另認為被告甲○○、乙○○、丙○○三人為使謝武哲、高景祺順利得標
    ，與被告謝武哲、高景祺基於共同之犯意，並有行為之分擔，而由被告高景祺向
    譽登公司借牌陪標，另被告乙○○部分則係認其將採購案之預算上限於開標前洩
    漏予被告謝武哲而涉犯洩密罪。
四、被告甲○○、乙○○經本院合法傳喚，雖未到庭，然渠等及被告丙○○於原審訊
    問時均堅決否認有何違反政府採購法或洩漏國防以外秘密罪之犯行，被告甲○○
    辯稱：本案為公告金額一百萬元以下之採購案，依法機關首長可以裁量是否採限
    制性招標，而政府採購法第十五條迴避之規定對於機關首長並無適用，伊除告知
    謝武哲有此一手機採購案外，並未與謝武哲或高景祺有其他之接觸，亦未交代承
    辦人員本案必須由謝武哲承作，且本案採限制性招標，本來即可由一家廠商議價
    ，並無必要再要求找一家廠商陪標等語。被告乙○○辯稱：被告並未叫謝武哲或
    高景祺去找廠商陪標，亦未洩漏底價給謝武哲，依政府採購法第二十七條第三項
    規定，本來就可公開預算上限，並非國防以外之秘密等語。被告丙○○則以：本
    件是依首長批示採限制性招標辦理，而限制性招標依法本來就不用張貼或上網公
    告，且本件亦非開規格標，投標時不需要求廠商提出產品原廠規格型錄正本，高
    景祺問伊可否再找廠商來投標，伊當然答稱可以，並未叫他找人陪標等語。
五、被告甲○○、乙○○、丙○○被訴違反政府採購法第八十七條第三項規定及被告
    乙○○觸犯刑法第一百三十二條第一項洩漏國防以外機密罪部分：
  (一)查八十八年間，經濟部水利處為改善臺北縣政府防災救災設備，經由臺北縣政府
    轉撥五千萬元，專案作為「汐止地區防汛期應變措施設備採購」之經費，其中汐
    止市公所民政課為「汐止市公所防災中心裝備」編列二百萬五千七百元預算採購
    電腦、燒錄機、雷射印表機等十七項物品裝備，其中手機二十四支及預付卡二十
    四張二項，民政課承辦人吳文都共編列預算三十萬元，但因原編定採購規格不清
    楚，致未辦理發包作業，而由發包作業承辦人被告丙○○退回要求重編預算書及
    規格表，其後吳文都於八十九年二月一日退休，里幹事葉振宜接手兼辦，葉振宜
    接辦並訪詢手機市場價格後，於八十九年三月二十三日重新編製設計預算書，並
    以MOTOROLA-LF2000i機型為規格，簽辦採購二十四支每支一萬一千五百元之手機
    及每組九百元之預付卡二十四組，預算總額為二十九萬七千六百元，惟葉振宜疏
    未重新上簽，僅以新製之設計預算表，附上吳文都先前所簽之全卷，呈由民政課
    課長、祕書、市長逐級批示。嗣經被告乙○○代被告甲○○蓋章決行，核准此一
    採購案，再度交由被告丙○○辦理發包採購作業之際，被告乙○○持一高景祺提
    供之NOKIA 3210手機規格表交予被告丙○○，請丙○○參考，事後並將甲○○交
    付之「東加公司高子恒」名片轉交給被告丙○○，要被告丙○○通知東加公司參
    與投標，被告丙○○隨即轉告民政課課長江長流，表示乙○○要求更改採購規格
    等語，其後葉振宜即依江長流之指示，將手機規格重新繕打，於附上原簽後，送
    交被告丙○○，被告丙○○隨即備妥相關資料，將「汐止市公所防災中心裝備—
    行動電話乙批」之招標公告稿簽會民政課、財政課、政風室及主計室等單位，被
    告甲○○於八十九年四月十九日批示採限制性招標後，交由被告丙○○辦理招標
    事宜。被告丙○○經聯絡被告高景祺前來購買投標書時，為求標案能夠順利進行
    ，曾徵詢被告高景祺之意見，將投標時間由八十九年四月二十七日改為同年五月
    五日，迨至開標當日，由民政課課長江長流主持，被告丙○○擔任紀錄，惟因開
    標前約五至十分鐘，被告甲○○仍未抵達汐止市公所，乃由被告乙○○依職權代
    為核定底價為二十九萬四千元，開標結果，被告高景祺借用之譽登公司出價三十
    萬二千四百元，東加公司出價二十八萬九千元，而由東加公司得標，以上各情業
    據被告甲○○、乙○○、丙○○、謝武哲、高景祺及證人吳文都、葉振宜、江長
    流分別自陳在卷，且有原審法院調閱之汐止市公所防災中心裝備｜手機乙批採購
    案全卷資料在卷可按，應先敘明。
  (二)次按，政府採購法所定之公告金額，經主管機關即行政院公共工程委員會於八十
    八年四月二日以工程企字第八八０四四九０號函訂為一百萬元。而對於未達公
    告金額一百萬元之採購之招標方式，依政府採購法第二十三條之規定，在地方由
    直轄市或縣（市）政府定之。台北縣政府依上述法律之授權，於八十八年十二月
    十五日修正施行之「臺北縣機關未達公告金額採購招標辦法」第三條第一項第一
    款規定：採購金額未達公告金額（即一百萬元）但逾公告金額十分之一，且符合
    政府採購法第二十二條第一項各款情形之一者，得採限制性招標。同辦法第三條
    第二項更規定：「前項第一款所稱本法第二十二條第一項第十三款之情形，指台
    北縣機關承辦採購單位評估符合需要，經該機關首長或其授權人員核准者」（見
    偵卷第八一條）。依上述之說明，可知臺北縣政府所轄之機關之採購案，其採購
    金額未達公告金額但逾公告金額（即一百萬元）十分之一，且符合政府採購法第
    二十二條第一項各款情形之一者，得採限制性招標；所轄機關若以政府採購法第
    二十二條第一項第十三款（修正後已移列為同條項第十六款）「其他經主管機關
    認定者」之規定，作為適用之依據時，應經機關之承辦採購單位評估符合需要，
    並經機關首長或其授權人員核准。經查，本件手機採購案預算金額為二十九萬七
    千六百元，屬未達公告金額一百萬元之採購，應無疑義。其次，承辦本採購案之
    被告丙○○於簽辦時陳稱：「一、本案招標金額計二九七六００元，為公告金額
    壹佰萬元以下之招標。二、擬公開招標（公開取得報價單）或依政府採購法第二
    十二條第一項第十三款採限制性招標」等語，其後經被告甲○○核示：「請採限
    制招標」，有公告稿可徵（見他卷第九六頁）。足見本採購案，已經承辦採購人
    員依規定簽辦，並經機關首長即被告甲○○依職權裁量採取限制性招標，於法並
    無不合。公訴人以被告甲○○於批示採限制性招標，違反限制性招標之法定事項
    ，似有誤會。
  (三)有關被告應否迴避部分：查同案被告謝武哲為被告甲○○之姊周麗花之子，兩人
    間係三親等旁系血親。而政府採購法第十五條第二項規定，機關承辦、監辦採購
    之人對於採購有關之事項，涉及三親等內血親時，應行迴避；同條第四項更規定
    廠商或其負責人與機關首長有前述之血親關係時，不得參與採購。然被告甲○○
    係汐止市長，為機關首長，並非採購之承辦人員，觀諸政府採購法第十二條、第
    十三條有關「派員監辦」、「有關單位會同監辦」之規定，以及政府採購法第十
    五十條就機關承辦、監辦採購人員、機關首長，作不同之規範，似可認機關首長
    應非監辦人員，不受應行迴避之規定之規範。至於同條第四項之規定，係有關廠
    商與機關首長有法定之親屬關係時不得參與採購之規定，與機關首長應否迴避無
    關。公訴人以被告甲○○違反應行迴避之規定，似有誤會。末按，政府採購法之
    立法意旨在建立政府採購制度，依公平、公開之採購程序，提昇採購效率與功能
    ，確保採購之品質（見政府採購法第一條）。被告甲○○明知本採購係採限制性
    招標，招標程序簡易，較易生弊端，卻仍主動告知有親屬關係之同案被告謝武哲
    有本採購案，並指示相關承辦人員可通知謝武哲參與投標，雖有違前述公平採購
    程序之精神；且縱認被告甲○○有應行迴避之事由，然因刑罰採罪刑法定原則，
    被告甲○○所為，政府採購法並無罰則，亦不符貪污治罪條例之處罰規定（此部
    分詳後述），應僅是行政責任之問題。
  (四)再者，政府採購法所稱之限制性招標，係指不經公告程序，邀請二家以上廠商比
    價或僅邀請一家廠商議價，該法第十八條第三項定有明文。而採限制性招標之案
    件，依政府採購法第四十一條第二項及第七十五條第二項規定，有關採購內容之
    變更，不需重行公告，此有行政院公共工程委員會九十一年六月五日（九一）工
    程企字第九一０二一七八六號函在卷可稽。本件手機招標案既經機關首長被告甲○○依職權裁量決定採限制性招標方式採購，則招標案之內容或嗣後招標日期之
    變更，依前開規定，均不需以刊登於政府採購公報或傳輸於資訊網路之方式為公
    開之表示，且本件招標案依「臺北縣汐止市公所一般採購招標投標須知」第二十
    一條第一項規定可知並非採規格標，故被告丙○○於辦理本件招標事宜時雖未將
    招標內容為公開之表示，亦未於投標時要求廠商提出產品原廠型錄正本，仍難謂
    已違反政府採購法之規定。
  (五)再按政府採購法第二十七條第三項規定：機關辦理採購時，應估計採購案件之件
    數及每件之預計金額。預算及預計金額，得於招標公告中一併公開。故預算金額
    於採公開招標或選擇性招標時，係可公開事項；而限制性招標之採購案，因為本
    來就沒有招標事項公告之問題，故政府採購法就此並無規定。但依前開規定之精
    神，限制性招標之程序要求本就低於公開招標及選擇性招標，舉重以明輕，於限
    制性招標之情形，就預算金額部分，亦應屬可公開之事項，非屬國防以外之機密
    事項。查被告乙○○雖一再否認有洩漏預算上限予被告謝武哲之事實，然謝武哲
    及高景祺於投標前已知悉預算上限總價為二十九萬七千六百元，每支手機預算為
    一萬一千五百元，預付卡一張九百元；謝武哲亦表示係被告乙○○所告知等事實
    ，已經謝武哲、高景祺供述在卷，雖然謝武哲於原審審理時翻異其供，但被告乙○○坦承有告知謝武哲預算總額大概三十萬元左右等情，雖然謝武哲、高景祺、
    乙○○三人間就告知之時間點及內容，有些許差異，但被告乙○○確實有告知謝
    武哲手機採購之預算上限乙情，可以認定。惟預算上限並非國防以外之機密，已
    如前述，故被告乙○○所為與刑法第一百三十二條第一項之構成要件並不相當。
    其次，招標案之底價，依政府採購法第三十四條第二項、第三項規定，除非有實
    際需要，否則於決標前不得公開，故招標案之底價固屬國防以外之秘密。然本件
    招標案最後係由被告乙○○於開標前五至十分鐘始核定底價，究其原因乃為被告
    甲○○於開標當日上午遲未抵達辦公室，為免開標程序延宕，故由被告乙○○依
    職權代行核定底價，此據被告甲○○、乙○○供述明確，互核相符，亦即被告乙○○之代為核定底價，係屬偶發事件，且係有權行為，既無證據證明被告乙○○
    、甲○○、謝武哲、高景祺事先謀議，推由被告乙○○預先洩漏底價予謝武哲、
    高景祺，並代為核定底價，自不能率認被告乙○○有有何洩漏招標底價之罪行。
    至於同案高景祺雖陳稱：開標前有一女子打電話告知其須填何等價格參與投標云
    云。然是否確有其事、打電話者究為何人、所述內容為何各節，高景祺前後所述
    不一，且亦無證據證明與被告乙○○、甲○○有何關連，亦不能率認係被告乙○○或甲○○指使。綜上所述，被告乙○○被訴洩漏國防以外機密部分，亦屬不能
    證明。
  (六)被告乙○○雖提供NOKIA 3210機型之規格供採購人員參考，惟並未要求一定要採
    此一規格，且其係轉達被告甲○○之意思，要求通知東加公司之負責人高景祺，
    僅係邀請東加公司參與投標之意，並未要求要讓東加公司得標等情，業經被告乙○○、丙○○分別供述無訛。因之，本採購案之承辦人員，依行政倫理，確依上
    級之建議而更改手機招標之規格，然既已依正常流程，由業務單位民政課重新繕
    打規格表並附原簽呈資料由主管逐級核定，且依限制性招標規定通知廠商參標，
    並依規定於不超出底價之情形決標，則被告等辯稱此一採購流程並未違法，亦屬
    可採。
  (七)起訴意旨另認被告丙○○於同案被告高景祺至汐止市公所購買標單時，告知被告
    高景祺自行找一家廠商競標比價云云。惟同案被告高景祺僅供稱係被告謝武哲告
    知要再找廠商陪標，並無其他證據可資證明被告丙○○有要求被告高景祺或謝武
    哲找廠商陪標，故被告丙○○辯稱：其就謝武哲、高景祺另向譽登公司借牌陪標
    乙情並不知情等語，可以採信。
  (八)綜上所述，被告甲○○、乙○○、丙○○等人辦理本件採購之招標程序並無公訴
    人所指之之違反政府採購法第八十七條第三項規定，被告乙○○亦無刑法第一百
    三十二條第一項之洩漏國防以外機密之犯行，亦無證據證明渠等與同案被告謝武
    哲、高景祺借牌陪標之行為間有犯意之聯絡，或行為之分擔。因之，不論公訴意
    旨認被告等人係單純違反九十一年二月六日修正公布之政府採購法第八十七條第
    三項，抑或兼有同條第五項之行為，被告甲○○、乙○○、丙○○所為，核與政
    府採購法第八十七條第三項或第五項及刑法第一百三十二條第一項之構成要件均
    不相符。
六、被告甲○○、乙○○、丙○○三人被訴違反貪污治罪條例第六條第一項第四款之
    違背職務圖利罪部分：
  (一)起訴書認被告甲○○、乙○○、丙○○係犯貪污治罪條例第六條第一項第四款之
    對於主管或監督之事務，明知違背法令，直接或間接圖自己或其他私人不法利益
    ，因而獲得利益罪。惟按，被告於八十九年四、五月間行為後，貪污治罪條例已
    於九十年十一月七日修正公布，於同年十一月九日生效，其中第六條第一項第四
    款圖利罪之犯罪構成要件自原定「對於主管或監督之事務，直接或間接圖私人之
    不法利益」，修正為「對於主管或監督之事務，明知違背法令，直接或間接圖自
    己或其他私人不法利益，因而獲得利益」，同時刪除未遂犯處罰之規定。質言之
    ，被告行為後，貪污治罪條例第六條第一項第四款圖利罪之犯罪構成要件已因修
    正而更為嚴謹，必需行為之結果使行為人或圖利之對象獲得利益，亦即本條已改
    為結果犯之規定。故公務員雖有圖利之犯意與犯行，如其本人或其圖利之對象未
    因而獲利者，即屬不罰。
  (二)查被告甲○○、乙○○、丙○○三人上揭所為，並未違反政府採購法相關規定，
    已如前述，已無違背法令可言。縱認被告甲○○身為機關首長，不思迴避，更主
    動介入、主導本採購案，有違政府採購法之公平原則，更非公務員應廉潔從公之
    典範。然此係行政責任之追究問題，刑事法令既無處罰之規定，自不得擴張法律
    解釋，為不利被告之認定。其次，起訴書並未記載被告甲○○、乙○○、丙○○
    於本案有獲得任何利益；公訴人雖認被告甲○○、乙○○、丙○○等三人圖利之
    對象為謝武哲、高景祺，然而謝武哲、高景祺二人以東加公司名義以二十八萬九
    千元之報價得標後，雖於八十九年五月間和汐止市公所完成手機採購合約之簽訂
    ，且已於八十九年五月二十二日交貨驗收，惟並未從汐止市公所取得任何價款，
    且本手機採購案其後亦已廢標，業據被告丙○○供明在卷，並有簽呈一紙在卷可
    佐，亦即被告謝武哲、高景祺除可以東加公司名義請求市公所返還已交付之手機
    外，並未取得任何利益。被告甲○○、乙○○、丙○○依起訴意旨所認之行為，
    既未違背法令，並未使自己獲得利益，亦未使他人圖得任何不法利益，則該行為
    不論依修正前、後之貪污治罪條例第六條第一項第四款規定，均屬不罰。此外，
    復查無其他積極證據足資證明被告甲○○、乙○○、丙○○三人有公訴人所指前
    開犯行。
七、綜上所述，依公訴人所舉之證據及法院依職權調查所得，均不能證明被告三人有
    公訴人起訴之犯行，原審法院以不能證明被告甲○○、乙○○、丙○○三人犯罪
    ，諭知無罪之判決，並無違誤。檢察官上訴所指各節，或已經原審及本院審酌，
    或不影響判決之結果，難認為有理由，應駁回上訴。
八、被告甲○○、乙○○經本院合法傳喚，無正當理由不到庭，爰不待其陳述逕行判
    決。
據上論斷，應依刑事訴訟法第三百六十八條、第三百七十一條，判決如主文。
本案經檢察官朱家崎到庭執行職務。
中　　　華　　　民　　　國　　九十三　　年　　 十二 　　月　　　十四　　日
                              臺灣高等法院刑事第七庭
                                  審判長法  官  吳　啟　民
                                        法  官  施  俊  堯
                                        法  官  林　瑞　斌
右正本證明與原本無異。
如不服本判決，應於收受送達後十日內向本院提出上訴書狀，其未敘述上訴之理由者
並得於提起上訴後十日內向本院補提理由書（均須按他造當事人之人數附繕本）。
                                        書記官  丁　淑　蘭
中　　　華　　　民　　　國　　九十三　　年　　 十二 　　月　　 十四 　　日
